臺灣高等法院民事判決　　　　　　　　96年度上更(一)字第22號
上　訴　人　丙○○
　　　　　　甲○○
　　　　　　　　　　　　弄4號
被　上訴人　乙○○
上列當事人間請求排除侵害等事件，上訴人對於中華民國94年7
月22日臺灣臺北地方法院94年度訴字第676號第一審判決提起上
訴，經最高法院發回更審，本院於96年5月8日言詞辯論終結，判
決如下：
    主      文
原判決關於命上訴人自民國九十二年四月四日起至返還主文第一
項建築物之日止，按月給付超過新台幣壹佰伍拾玖元部分，及訴
訟費用之裁判除確定部分外，均廢棄。
上開廢棄部分，被上訴人在第一審之訴駁回。
其餘上訴駁回。
第一、二審及發回前第三審訴訟費用除確定部分外，由上訴人負
擔二十分之一，餘由被上訴人負擔。
    事實及理由
一、上訴人丙○○經合法通知，未於言詞辯論期日到場，核無民
    事訴訟法第386條各款所列事由，爰依被上訴人之聲請，由
    其一造辯論而為判決。
二、本件被上訴人主張：其於民國92年4月間透過法院拍賣取得
    台北市○○區○○路105巷2弄14號1樓（以下簡稱系爭房屋
    ）及地下室（共用部分）。而系爭房屋之1樓及地下室之水
    管及電路配線為共用之設計，且甚為老舊，被上訴人欲加以
    整修後將1樓出租，然數次找包商估價結果，均認為地下室
    應與1樓同時施工，但因系爭地下室堆積物過多，非清除不
    得詳察管線狀況、估價及施工。詎上訴人孫永吉竟聲稱地下
    室之物品係原屋主即上訴人丙○○所有，但丙○○已無任何
    產權在該房屋，自無占用地下室堆積物品之理由。被上訴人
    本於所有權之行使，自得排除上訴人之侵害，移除地下室堆
    積物品，並依侵權行為及不當得利之法律關係，請求上訴人
    賠償因占用地下室導致被上訴人無法整修出租及使用房屋之
    損害新台幣（下同）10,000元. 爰依民法第821條、第767條
    之規定請求上訴人應將系爭房屋之地下室堆積物清除，返還
    被上訴人及其他共有人，並給付被上訴人自92年4月起至搬
    遷完之日止每月10,000元。原審判決上訴人應將坐落台北市
    文山區○○段○○段556地號基地內，如附圖所示甲部分面積
    83.45平方公尺之建物（以下簡稱系爭地下室）騰空，將上
    開建物返還被上訴人及其他共有人全體。上訴人應自92年4
    月4日起至返還前項建築物之日止，按月給付10,000元，被
    上訴人其餘之訴駁回。被上訴人就其敗訴部分，未聲明不服
    而告確定，上訴人就其敗訴部分聲明不服，提起上訴，經本
    院前審判決上訴駁回，上訴人再提起上訴，經最高法院判決
    本院前審判決關於駁回上訴人對於被上訴人請求損害賠償之
    上訴部分廢棄，其餘上訴駁回，即被上訴人請求上訴人自系
    爭地下室騰空，將該建物返還被上訴人及其他共有人部分已
    告確定。被上訴人於本院僅就不當得利返還請求權為請求（
    見本院更(一)卷第29頁反面），並對上訴人之上訴，聲明：上
    訴駁回。
三、孫永吉則以：系爭房屋及地下室，係孫永吉之岳父丙○○於
    73年1月29日向訴外人李清吉等購得（含地下室永久使用權
    ），20幾年來，各住戶未曾對其使用權有所質疑；又丙○○
    將系爭地下室供孫永吉之配偶孫蔡清香使用，地下室放有孫
    永吉之文件資料、桌子、健康床等物品，並供小孩睡覺使用
    。而被上訴人自法院拍賣僅取得系爭房屋之所有權，並不包
　  括系爭地下室，卻欲鯨吞面積高達24.77坪之地下室，係假
    返還全體共有人之名，行單獨占用之實。況被上訴人經拍賣
    取得共同使用部分即原屬台北市○○○○段233建號 (以下簡
    稱233建號)五十分之一。縱令起訴，應由全體共有人為之；
    且被上訴人之損害僅1/50，原判決命按月給付10,000元，自
    屬違背法令等語，資為抗辯。上訴聲明：上訴聲明：(一)原判
    決關於命上訴人自92年4月4日起至返還主文第一項建築物之
    日止，按月給付10,000元部分廢棄。(二)上開廢棄部分，被上
    訴人在第一審之訴駁回。
四、丙○○未於言詞辯論期日到場，惟據其於原審則以：系爭地
　　下室係丙○○於73年1月29日向訴外人購得，故丙○○有占
　  有之權源，而被上訴人自法院拍賣僅取得系爭房屋之所有權
    ，卻欲鯨吞面積達24.77坪之系爭地下室等語，資為抗辯。
五、被上訴人主張上訴人占用系爭地下室，受有占用地下室之利
    益，致被上訴人因未能使用系爭地下室受有損害，惟為上訴
    人所否認，並以前揭情詞置辯。經查：
  (一)被上訴人是否為系爭地下室之共有人?
  1.被上訴人所有系爭房屋建號為台北市○○○○段159建號（以
    下簡稱159建號），含共同使用部分233建號應有部分五十分
    之一，門牌號碼為台北市○○路105巷2弄14號1樓，坐落台
    北文山區○○段○○段554、555、555-1、555-2、556地號土
    地應有部分126/1000。原經訴外人華泰商業銀行股份有限公
    司於88年8月間持原法院88年度拍字第1272號拍賣抵押物裁
    定，聲請原法院執行處拍賣，被上訴人於92年1月8日拍定，
    原法院乃於92年1月17日核發不動產權利移轉證書，有本院
    調閱88年度執字第15562號民事執行卷（以下簡稱執行卷）
    附原法院88年度拍字第1272號拍賣抵押物裁定、拍賣不動產
    筆錄、不動產權利移轉證書可稽。是被上訴人自取得系爭房
    屋、地下室及土地權利移轉證書之日起，已為系爭地下室之
    所有權人，應堪認定。
  2.系爭房屋之共同使用部分為233建號建物550.1平方公尺、權
    利範圍1/50，有執行卷卷內所附台北文山區○○段○○段
    159 號建物謄本足憑。
  3.原審會同台北市古亭地政事務所（以下簡稱古亭地政事務所
    ）人員於94年4月25日至現場勘驗結果，系爭地下室堆滿孫
    永吉所有之床舖、電器用品、書籍、家具等物品，該等物品
    占用之位置、面積，復經原審囑託古亭地政事務所測量其使
    用面積為83.45平方公尺，有原審勘驗筆錄（見原審卷第106
    頁至第107頁）、並有古亭事務所94年5月2日北市古地二字
    第09430620800號函附如附圖之複丈成果圖在卷可憑（見原
　　審卷第111頁）。
  4.被上訴人以上訴人無權占用系爭地下室，乃於原審訴請上訴
    人自系爭地下室騰空遷讓，經原審判決上訴人應自如附圖所
    示系爭地下室騰空遷讓，並將該地下室返還被上訴人及其他
    共有人，已經本院前審判決上訴駁回，復經最高法院判決上
    訴駁回確定在案，有各該判決書在卷可考（見原審卷第153
    頁至第155頁、本院前審卷第64頁至第66頁)。上訴人抗辯稱
    丙○○向訴外人李清吉等買受系爭房屋及地下室，固據提出
    73 年1月29日不動產買賣契約書為證（見原審卷第58頁至第
    65 頁），縱如屬實，但丙○○既未依法登記，依民法第758
    條規定，丙○○未能因此取得系爭地下室之所有權，且丙○
    ○所謂其所購買倘係永久使用權亦係債權，基於債權相對性
    之原則，僅能對抗出賣人，無從對抗所有權人之被上訴人，
    上訴人上開抗辯，亦不足採。
  5.綜上，被上訴人主張其為系爭地下室所有權人，應有部分五
    十分之一，應可採信，上訴人抗辯稱被上訴人非系爭地下室
    之所有權人，其有權占用地下室云云，不足採信。
  (二)上訴人占用系爭地下室之不當得利為何？
  1.按依不當得利之法則請求返還不當得利，以無法律上之原因
    而受利益，致他人受有損害為其要件，故其得請求返還之範
　　圍，應以對方所受之利益為度，非以請求人所受損害若干為
  　準，無權占有他人土地，可能獲得相當於租金之利益為社會
    通常之觀念，是被上訴人抗辯其占有系爭土地所得之利益，
　　僅相當於法定最高限額租金之數額，尚屬可採（最高法院61
　  年台上字第1695號判例意旨參照）。本件被上訴人為系爭地
    下室之所有權人，現為上訴人占用中，且經被上訴人訴請上
    訴人遷讓，將該地下室返還被上訴人及其他共有人確定在案
    ，已如前述，則上訴人占用系爭地下室既無合法之正當權源
    ，而受有利益，致被上訴人受有損害，則被上訴人請求上訴
    人給付系爭地下室相當租金之不當得利，應予准許。
  2.另城市房屋之租金，以不超過土地及其建築物申報價額年息
    百分之十為限，土地法第97條定有明文。又該法條所謂土地
    及建築物之總價額，土地價額依法定地價，建築物價額依該
    管直轄市或縣（市）地政機關估定之價額。而法定地價依土
    地法第148條規定，係指土地所有權人依土地法所申報之地
    價。本件系爭地下室係位於系爭房屋之地下室，原可由系爭
    房屋之樓梯通往系爭地下室，因上訴人拍得系爭房屋後，已
    經上訴人以木板封閉區隔，此為兩造所不爭（見本院更(一)卷
    第18頁反面、第19頁），並有原審勘驗筆錄在卷可考（見原
    審卷第106頁、107頁）。故依土地法第97條規定核算系爭地
    下室之租金，自以系爭房屋坐落之土地為計算土地價額為基
    準。查，系爭房屋坐落台北市○○區○○段3小段554、555
    、555-1、555-2、556地號土地面積各為66、21、14、11、
    2,445平方公尺，應有部分126/10,000，而該土地於89年7月
    之申報地價為每平方公尺18,480元，有調閱執行卷附土地登
    記簿謄本在卷可證，茲上訴人占用系爭地下室面積為83.45
    平方公尺，詳如附圖所示，系爭房屋經地政關估定之價額每
    平方公尺15,750元，亦有台北市政府地政處96年3月13日北
    市地二字第09630577300號函在卷可考（見本院卷第27頁）
    。參酌系爭地下室附近有傳統市場、萬芳國中，交通以公車
    及自備交通工具為主，附近多為住宅，環境清幽，有財團法
    人中華科技經鑑測中心不動產鑑定書附執行卷可考。茲審酌
    系爭房屋地處工商繁榮之情狀，及系爭地下室係位於系爭房
    屋之地下層，出入便利性、空氣清新度、景觀均較系爭房屋
    為差等，系爭地下室之租金應以土地及其建築物申報總價百
    分之五為適當。則依此標準計算，系爭地下室每月租金為7,
    957元（【（66+21+14+11+2,445)X126/10,000X18,480+(15,
    750X83.45)】X5/100/12=7,957，元以下四捨五入，下同）
    。茲被上訴人所有系爭地下室應有部分五十分之一，則被上
    訴人請求上訴人每月給付159元 (7,957/50=159)部分，為有
    理由，應予准許，逾此範圍請求為無理由，不應准許。
六、綜上所述，被上訴人主張上訴人占用系爭地下室如附圖所示
    ，無合法正當權源，受有相當於租金之不當得利，致被上訴
    人受有不能利用系爭地下室之損害，應可採信。上訴人抗辯
    稱其有占用系爭地下室之正當權源，為不可採。則被上訴人
    本於民法第179條規定請求上訴人自92年4月4日起至返還系
    爭地下室止，按月給付159元部分，為有理由，應予准許。
    逾此所為請求，為無理由，應予駁回。原審就超過上開應准
    許部分，為上訴人敗訴之判決，並為假執行之宣告，自有未
    洽。上訴意旨就此部分指摘原判決不當，求予廢棄改判，為
    有理由。至於上開應准許部分，原審判命上訴人給付，核無
    違誤，上訴意旨，就此部分，仍執陳詞，指摘原判決不當，
    求予
　　廢棄，為無理由，應駁回其上訴。
七、本件事證已明，兩造其餘攻擊防禦方法及未經援用之證據，
    經本院審酌後，核與本件之結論，不生影響，爰不一一贅述
    ，附此敘明。
八、據上論結，本件上訴為一部有理由，一部無理由，依民事訴
    訟法第450條、第449條第1項、第463條、第385條第1項前段
    、第79條但書、第85條第1項前段，判決如主文。
中　　華　　民　　國　　96　　年　　5 　　月　　22　　日
                    民事第十一庭
                        審判長法　官   鄭雅萍
                              法　官   薛中興
                              法　官   蘇芹英
正本係照原本作成。
不得上訴。
中　　華　　民　　國　　96　　年　　5 　　月　　22　　日
　　　　　　　　　　　　　　　書記官   林初枝
